【裁判字號】    96,訴,4215
【裁判日期】    970630
【裁判案由】    偽造文書等
【裁判全文】
臺灣臺中地方法院刑事判決              96年度訴字第4215號
公  訴  人  臺灣臺中地方法院檢察署檢察官
被      告  甲○○
選任辯護人  邱育彰律師
上列被告因偽造文書等案件，經檢察官提起公訴（96年度調偵字
第230號），本院判決如下：
    主    文
甲○○意圖為自己不法之所有，而侵占對於業務上所持有之物，
處有期徒刑陸月，如易科罰金，以銀元佰元即新臺幣玖佰元折
算壹日；減為有期徒刑月，如易科罰金，以銀元佰元即新臺
幣玖佰元折算壹日。偽刻之「丙○○」印章壹枚及如附表編號1
、2所示之支票貳紙背面偽造之「丙○○」印文各壹枚（共計貳
枚）均沒收。
    犯罪事實
一、甲○○與丙○○係舊識，因甲○○為南山人壽保險股份有限
    公司（下稱南山人壽）之業務員，故丙○○於民國88、89年
    間均透過甲○○向南山人壽購買保險並辦理相關保險手續。
    緣丙○○前於88年10月19日，曾以丙○○所經營之伸豐銘版
    企業有限公司（下稱伸豐銘版公司）為要保人，以丙○○之
    員工陳莘潞為被保險人，而透過甲○○向南山人壽購買保險
    （保單號碼Ｚ000000000號），並簽發如附表編號3所示之遠
    期支票一紙作為保險費之支付，惟因該紙支票票期過長，為
    南山人壽所不接受，甲○○乃先行代為墊付該筆保險費新臺
    幣（下同）36,000元，然如附表編號3所示之支票屆期卻不
    獲付款而遭銀行退票，又因丙○○與甲○○關於保單質借、
    保險費支付、各項費用挪用及其他金錢借貸關係過於紛雜，
    甲○○私下結算後，認為丙○○逾約半年仍遲未就該筆甲○○所墊付之36,000元保險費返還予甲○○。又丙○○另於89
    年1月間，以其本人為要保人，其子劉俊毅為被保險人，而
    透過甲○○向南山人壽購買三份保險（保單號碼Ｚ000000000
    號、Ｚ000000000號及Ｚ000000000號），嗣於89年6月20日，
    丙○○因故終止其中保單號碼為Ｚ000000000號及Ｚ000000000
    號之二份保單，經南山人壽核准後，於89年6月26日簽發如
    附表編號1、2所示之支票二紙（票面金額合計為47,250元）
    以退還丙○○前已繳交之保險費，並交由甲○○代為轉交給
    丙○○。矧甲○○於89年6月26日基於業務關係而取得、持
    有如附表編號1、2所示支票後，因認丙○○斯時經濟狀況不
    佳，恐無力清償甲○○前已為其代墊之36,000元保險費債務
    ，竟圖將附表編號1、2所示支票用以抵償該筆債務，並將超
    過上開36,000元之其餘兌得款項侵占入己挪作他用，遂未經
    丙○○之同意及授權，而基於為自己不法所有之意圖（就票
    面金額超過36,000元之部分）及行使偽造私文書之犯意，先
    於不詳時間，以不詳方法，取得偽刻之「丙○○」印章一枚
    後，接續蓋用該偽刻之印章於如附表編號1、2所示支票背面
    ，而分別偽造「丙○○」之印文各一枚，用以表彰係丙○○
    本人同意為委任取款背書後，再將如附表編號1、2所示支票
    交予不知情之蘇淑珍代為提示兌現，而經蘇淑珍持向第七商
    業銀行股份有限公司彰美分行（嗣於96年經合併改制後，現
    為國泰世華商業銀行彰美分行）之不知情不詳成年行員提出
    行使，而藉以假冒該等支票背面之領款人「丙○○」印文確
    為丙○○本人所蓋，且有委任持票人取款之同意與授權，而
    對該行員施以詐術，使該行員陷於錯誤，誤信丙○○確已用
    印而委由甲○○所委託之蘇淑珍予以提示兌領，而將該等支
    票經由臺中市票據交換所向付款人合作金庫台中支庫交換提
    示，而將兌得之47,250元票款悉數交由蘇淑珍代甲○○收受
    ，甲○○即就其中36,000元部分用以抵償其所認為丙○○積
    欠之保險費債務，並就其所詐得之其餘11,250元部分予以侵
    占入己，而足以生損害於丙○○、南山人壽商譽、金融機構
    及票據交換所對於票據管理之正確性。
二、案經丙○○訴請臺灣臺中地方法院檢察署檢察官偵查起訴。
    理    由
一、訊據被告甲○○固對於有在上開時間、地點，因業務關係持
    有如附表編號1、2所示支票後，即持背面已蓋有「丙○○」
    印文之如附表編號1、2所示支票，委託蘇淑珍予以提示兌領
    ，並將兌領所得現款中之36,000元用以抵償其認為告訴人丙○○所積欠之36,000元代墊保險費債務等情坦承不諱，惟矢
    口否認有何偽造文書、業務侵占、詐欺取財等犯行，辯稱：
    (一)88年10月間，伊經辦告訴人丙○○以自己為要保人，其公
    司員工乙○○為被保險人之投保業務，當時告訴人持如附表
    編號3所示支票用以繳交保險費，但因票期過長，由伊先行
    代墊36,000元並取得該紙36,000元的支票，伊於取得該紙支
    票後，因購買電腦投射器，將票背書轉讓給丁○○，丁○○
    將該支票存入其母親蘇陳玉雪之沙鹿農會帳戶，屆期後因存
    款不足及拒絕往來之原因而跳票，故再將票反還予伊，伊另
    籌現支付丁○○；(二)89年6月間，伊因取得如附表編號1、2
    所示支票，於交給告訴人時，提及前開債權，因告訴人拖欠
    該筆債務已久，伊不同意先交付支票，才建議由伊提領後，
    再將餘額交給告訴人；(三)伊是在告訴人位於台中縣太平市○○路的公司將如附表編號1、2所示支票拿給告訴人，由告訴
    人親自在支票背面捺印後再交還給伊，而蘇淑珍之前作生意
    ，跟銀行關係很好，所以才能代收該二紙已禁止背書轉讓的
    支票；(四)伊於94年1月間，與同事蔡武憲、蔡佳維及蔡佳維
    及弟紀榮金前往告訴人的公司，與告訴人討論告訴人向南山
    人壽客訴伊的糾紛，伊當時因為帳目尚未整理完成，曾問告
    訴人：「我找你，你有拿到嗎？」，告訴人答：「有，我有
    拿，我承認我有拿。」，可證伊與告訴人間確有一次「找還
    」，而所指的「找還」就是本件告訴人以47,250元之支票票
    款扺償前欠之36,000元的保險費代墊債務後，伊再交還給告
    訴人剩餘之數千元云云。選任辯護人則為其辯護同上答辯意
    旨。
二、得心證之理由：
  (一)經查，告訴人丙○○前於89年1月間，以其本人為要保人，
    其子劉俊毅為被保險人，而透過被告甲○○向南山人壽購買
    三份保險（保單號碼Ｚ000000000號、Ｚ000000000號及Ｚ00000
    0000號），嗣於89年6月20日，告訴人因故終止其中保單號
    碼為Ｚ000000000號及Ｚ000000000號之二份保單，經南山人壽
    核准後，於89年6月26日簽發如附表編號1、2所示之支票二
    紙以退還告訴人前已繳交之保險費，並委由被告代為轉交給
    告訴人，自斯時起，被告即基於業務關係持有該等支票，嗣
    被告再持背面蓋有「丙○○」印文之該等支票，委託案外人
    蘇淑珍予以提示兌領等情，為被告所不爭執，復經告訴人於
    偵訊及本院審理時指述、證述明確（詳95年度他字第3970號
    卷第26至27頁、第56頁；96年度偵字第4517號卷第5頁；96
    年度調偵字第230號卷第28至29頁；本院卷第125頁背面至13
    3頁），又據證人蘇淑珍於另案偵訊時（即本案被告甲○○
    告訴本案告訴人丙○○妨害名譽案件，業經臺灣臺中地方法
    院檢察署檢察官以95年度偵續字第94號為不起訴處分確定在
    案；下稱「前開妨害名譽案件」）證述在案（詳本院卷第48
    頁背面），並有如附表編號1、2所示支票（95年度他字第39
    70號卷第5至6頁）、被保險人劉俊毅之89年1月4日人壽保險
    要保書一份、89年6月20日新契約取消申請書二紙（詳96年
    度調偵字第230號卷第10至16頁）等存卷可憑。
  (二)次查，告訴人前於88年10月19日，曾以告訴人所經營之伸豐
    銘版公司為要保人，以告訴人之員工陳莘潞為被保險人，而
    透過被告向南山人壽購買保險（保單號碼Ｚ000000000號），
    並由告訴人簽發如附表編號3所示之遠期支票作為保險費之
    支付，惟因票期過長，為南山人壽所不接受，被告乃先行代
    為墊付該筆保險費36,000元，然該附表編號3所示之支票屆
    期卻不獲付款而遭銀行退票等情，亦為被告及告訴人均不爭
    執，復有證人乙○○於本院審理時具結證述明確（詳本院卷
    第134至136頁），並經證人丁○○（即曾因對被告有貨款債
    權而經被告交付該附表編號3支票之人）於本院審理時具結
    證述在卷（詳本院卷第95頁背面至97頁），且有如附表編號
    3所示之支票及退票理由單（詳95年度他字第3970號卷第45
    頁）及證人乙○○上開保險之人壽保險要保書、契約內容變
    更申請書、聲明書等在卷可參（詳本院卷第145至156頁）。
  (三)再查，經綜合下列事證，本院認為被告與告訴人間關於保單
    貸款、保險費支付、各項費用挪用及其他金錢借貸關係確屬
    紛雜，而迄89年6月間為止，告訴人是否業已清償被告系爭
    36,000元代墊保費債務一事，容非無疑，然被告與告訴人之
    間雖曾發生過一次「找還」（即債權債務之彙算），但並非
    針對「告訴人以如附表編號1、2所示之支票票款扺償前欠被
    告墊付之36,000元的保險費債務」，茲說明如下：
    1.依據被告歷次所為之供述（詳95年度他字第3970號卷第57
      頁；96年度偵字第4517號卷第5至6頁；96年度調偵字第23
      0號卷第27至29頁、第38至41頁及本院準備程序及審理筆
      錄）、被告於94年6月21日親筆書寫之會帳手稿（詳96年
      度調偵字第230號卷第24頁）及被告於94年7月4日繕打之
      客戶申訴事件報告書（詳96年度調偵字第230號卷第17頁
      ）顯示，被告就其與告訴人間迄89年1月為止之各項權利
      義務關係，被告主張如下：告訴人於88年921大地震受
      災、受傷，被告前往探視及辦理理賠，並建議調整保險內
      容，且曾應告訴人請求陸續借予數筆千元款項；告訴人
      於88年10月19日以其所經營伸豐銘版公司為要保人為員工
      乙○○購買前述保險，並簽發如附表編號3所示遠期支票
      作為第一期保費之支付，而由被告先行墊付；告訴人於
      88年12月22日以保單向南山人壽各質借50,000元及62,500
      元，該筆50,000元借款由南山人壽簽發如附表編號4所示
      支票，而由被告帶同告訴人一同前往合作金庫台中支庫，
      由告訴人親自臨櫃兌領；至於另筆62,500元借款部分，則
      於88年12月24日由被告將該62,500元轉做告訴人自己（保
      單號碼Ｚ000000000號）與員工康梅蘭（保單號碼Ｚ0000000
      00號）另向南山人壽購買保險之保險費；告訴人於89年
      1月4日另以告訴人為要保人為其子劉俊毅購買前述三份保
      險，第一期保費合計為63,000元，因告訴人向被告借款以
      支付該保險費，被告因此轉向案外人林清立借票金額63,0
      00元以為墊付；89年1月18日告訴人及康梅蘭的保單（
      按指前述Ｚ000000000號、Ｚ000000000號兩份保單）遭拒保
      ，南山人壽簽發如附表編號6、7二紙支票（票面金額合計
      為62,500元）返還告訴人，被告用以抵償上開借款墊付之
      劉俊毅部分之63,000元保費；告訴人再於89年1月12日
      以保單分別向南山人壽借款81,000元及58,000元，扣除該
      保單當期保費31,855元之後，由南山人壽實際簽發如附表
      編號5所示之支票，亦由告訴人親自臨櫃提領；如附表
      編號3所示支票於89年1月15日屆期不獲付款。
    2.依據告訴人歷次所為之陳述（詳96年度偵字第4517號卷第
      5頁；96年度調偵字第230號卷第28至29頁；本院卷第125
      至133頁）及於前開妨害名譽案件及本案所提出之歷次書
      面陳述顯示，告訴人對於被告前揭(三)1.、、關於保
      單借款50,000元部分（不含另筆保單借款62,500元部分）
      、關於為其子劉俊毅購買保險部分（不含保險費支付方
      式）、、等部分尚大抵同意，然告訴人另行主張：如
      附表編號3所示支票屆期遭退票，告訴人則另以因保單借
      款所得之如附表編號6、7所示支票以供清償（詳96年度偵
      字第4517號卷第12頁；96年度調偵字第230號卷第18至22
      頁、第38至41頁；本院卷第62頁背面）。惟查，告訴人就
      如何支付第點關於其本人及員工康梅蘭保險費以及第
      點其子劉俊毅保費共計63,000元部分，均未提出任何說明
      或證明，又告訴人前所簽發之如附表編號3所示支票係於
      89年1月15日始遭退票，然附表編號6、7所示支票於89年1
      月3日、89年1月6日即已簽發，故實難想像告訴人有何在
      89年1月15日支票遭退票前二週，即已與被告預先談妥要
      以如附表編號6、7所示支票抵償該筆36,000元保險費代墊
      債務之可能。是則，經綜合上開事證，本院認為就卷內現
      有全部證據資料，尚不足以認定告訴人於89年6月間以前
      ，確已有清償被告系爭36,000元代墊保費債務一事，則被
      告辯稱其於本案發生時，認為告訴人尚欠該筆36,000元保
      費代墊債務未清償一節，尚非毫無可採。
    3.惟查，依據被告於94年6月21日親筆手寫並出具予告訴人
      收受之會帳手稿所載，被告是在「89年1月12日及同年月
      18日之保單借款107,195元（即由南山人壽簽發如附表編
      號5之支票）及南山人壽退保後返還之保險費（即由南山
      人壽簽發如附表編號6、7之支票）」等條項後，緊接著書
      寫「結束時，會帳找錢」等文字（詳96年度調偵字第230
      號卷第24頁），而該手寫會帳手稿上，並無任何關於以如
      附表編號1、2支票用以抵償系爭36,000元之代墊保費債務
      並進而彙算找還之文字說明或附記；被告雖於本院審理時
      辯稱：該份會帳手稿雖為其所親寫，然內容是錯誤的，應
      以其另於94年7月4日繕打之前述客戶申訴事件報告書（詳
      96年度調偵字第230號卷第17頁）方為正確云云；然本院
      核諸被告提出上開手寫會帳手稿時，告訴人已先針對保單
      借款帳目不清及支票兌領情形不明等事端，向南山人壽提
      出對被告之客戶申訴事件，並經南山人壽派員介入調查中
      ，被告當此敏感時刻，斷無在未經仔細確認、核對之前，
      即率爾親筆書寫內容不實而對其本身不利之會帳手稿，甚
      且直接交予告訴人收執，而徒增日後更多爭端之發生，反
      觀被告之後另行繕打之客戶申訴事件報告書，其報告對象
      為南山人壽，且被告提出該份報告書時，業已知悉告訴人
      向南山人壽強烈質疑如附表編號1、2所示支票兌領過程是
      否涉及不法一事，被告本身已面臨可能遭刑事追訴及南山
      人壽調查懲處之處境，故縱令該份報告書上，被告係將「
      經本人計算後將餘額找還給丙○○先生」等文字，改列在
      「89年6月26日領得如附表編號1、2所示支票」之條項內
      ，然該等記載是否較為可採，顯然不無疑問。且查，被告
      固提出與告訴人於94年1月間關於討論、協商彼此債權債
      務關係之錄音譯文為其佐證（詳95年度他字第3970號卷第
      48至49頁；本院卷第112頁），然觀諸該份錄音譯文之記
      載，在被告向告訴人解釋58,000多元及11萬多元的兩筆保
      單借款是否、如何入帳一事之後，緊接著被告即問告訴人
      ：「我找給你的錢，你有拿到嗎？」等語，告訴人則答稱
      ：「有，我有拿。」等語，但通觀全部對話內容，被告與
      告訴人間對話所指涉者僅為告訴人於88年12月間、89年1
      月間以保單向南山人壽借款之事，並無任何對話觸及系爭
      36,000元代墊保費債務及如附表編號1、2所示之支票，故
      本院認為告訴人當庭確認稱：雖然雙方確有過一次「相找
      」，但該段錄音是針對保單借款的錢，當時因與被告間有
      其他債權債務關係，故以第二次保單借款所得10萬多元與
      被告會算清楚等語（詳96年度偵字第4517號卷第4至5頁；
      本院卷第125頁背面、第129頁背面），當較為可採。
    4.小結：
      依卷內現有證據資料，固難認定迄89年6月間為止，告訴
      人業已清償被告系爭36,000元代墊保費債務，被告就此部
      分所為之辯解，尚非全然無據，然被告與告訴人之間雖曾
      發生過一次「找還」（即債權債務之彙算），但係發生在
      89年1月間關於保單借款107,145元之當時，而與系爭
      36,000元之代墊保費債務及如附表編號1、2之支票票款無
      關，故被告辯稱：告訴人有同意以如附表編號1、2之支票
      票款抵償系爭36,000元之代墊保費債務，雙方為此而有過
      「找還」云云，即不足採信。
  (四)又查，依據下列事證，足資認定告訴人未曾同意以如附表編
    號1、2之支票票款抵償系爭36,000元之代墊保費債務，更未
    曾親自或同意、授權他人在如附表編號1、2之支票背面蓋用
    「丙○○」印文而委任他人取款背書：
    1.查告訴人於本院審理時具結證述：所有與保險及支票有關
      而需要用印時，伊都是使用如（本院所提示並供其閱覽之
      ）被保險人乙○○保單資料中88年12月24日契約內容變更
      申請書（附在本院卷第149頁）上所蓋用之大小章等語明
      確（詳本院卷第133頁背面），而依據該份契約內容變更
      申請書之記載，告訴人自88年12月17日起，所使用之「伸
      豐銘版公司」大印乃篆書方章，所使用之「丙○○」小印
      則係篆書圓章，核與由告訴人親自臨櫃兌領之如附表編號
      4 、5所示支票背面之「伸豐銘版公司」方形篆書印文及
      「丙○○」圓形篆書印文均屬相符，且觀諸如附表編號4
      、5所示支票背面之背書形式，可知告訴人就其本人部分
      之背書習慣為蓋用上開「丙○○」篆書圓章或親筆簽名。
      然查，如附表編號1、2所示支票背面之「丙○○」印文，
      均係方形楷書印文，而該方形楷書印章及印文始終未曾於
      本案及前開妨害名譽案件偵查及審理時顯現於其他事證資
      料中，則是否亦為告訴人所使用，已非無疑，且顯與告訴
      人平日兌領支票時之背書習慣（親自簽名或蓋用篆書圓章
      ），更難認相符；況若被告所供稱：伊係在現場由告訴人
      將票拿到辦公室（桌）用印在支票背面後，告訴人即將票
      交還予伊一節屬實（詳95年度他字第3970號卷第27頁、第
      56頁；96年度調偵字第230號卷第28頁；本院卷第140頁背
      面），則更難想像告訴人為何不親自簽名或使用其所慣用
      之篆書圓章，而猶需大費周章折返回辦公室後，另行找尋
      該顆顯非告訴人慣用之方形楷書印章予以蓋印之可能；故
      被告辯稱：是由告訴人親自蓋印於該等支票背面云云，顯
      與事理常情有違，不足採信。
    2.其次，如附表編號1、2所示支票，要與先前告訴人以保單
      借款時，由南山人壽所簽發如附表編號4、5支票，其票據
      形式均為未畫線之禁止背書轉讓支票（亦即在發票人欄上
      由南山人壽公司蓋有「南山人壽保險股份有限公司台中分
      公司‧禁止背書轉讓」之戳章），而票載受款人除以存入
      自己帳戶交換提示之外，尚得持國民身分證親自至合作金
      庫臨櫃兌領現金（詳各該支票背面說明欄第一點），而被
      告亦曾供稱：「... 我說（若由告訴人背書在該等支票上
      ）我也不一定能領的到，所以他（指告訴人）叫我去找找
      看能不能請人把錢領出來，當場我就先把差額算一算...
      」云云（詳96年度調偵字第230號卷第39頁），顯見該等
      經南山人壽禁止背書轉讓之支票，原則上非票載受款人本
      人，應無得兌領，甚為明確。而觀諸被告始終供承：如附
      表編號4、5所示支票均由告訴人親自前往合作金庫台中支
      庫臨櫃兌領，且伊有帶同告訴人一起前往親自兌領等情無
      訛（詳95年度他字第3970號卷第57頁偵訊筆錄；96年度調
      偵字第17頁被告於94年7月4日繕打之客戶申訴事件報告書
      、同卷第28頁偵訊筆錄），告訴人亦於本院審理時證述：
      被告有陪同伊一同前往銀行臨櫃提領如附表編號4、5所示
      支票票款等情明確（詳本院卷第125頁背面），是倘若告
      訴人確有同意以如附表編號1、2之支票票款抵償系爭36,0
      00元之代墊保費債務，依據雙方過去兌領類似支票之經驗
      ，大可直接由被告陪同告訴人前往合作金庫臨櫃兌領現金
      並當場將雙方債權債務關係彙算結清即可，又何有先由告
      訴人為委任取款背書後，次由被告另行尋覓願脫漏票據限
      制而甘冒觸犯票據或民事責任之人，再輾轉迂迴自不相干
      之第三人蘇淑珍之帳戶予以提示兌領，且須承擔未必得以
      兌領得款之風險？故被告辯稱：告訴人同意以如附表編號
      1、2之支票票款抵償系爭36,000元之代墊保費債務云云，
      亦與事理常情相悖，委無足採。
    3.再者，被告於95年10月20日偵訊時供稱：拿到如附表編號
      1、2所示支票後二至三天，有到告訴人位於太平市○○路
      公司給告訴人，告訴人親自用印後，就將票還給伊，由伊
      當場退給告訴人8,000多元現金云云，但經檢察官質問餘
      款應為11,250元後，被告卻無法解釋找還金額究竟如何計
      算而得（詳95年度他字第3970號卷第26頁）；次於96年1
      月4日偵訊時供稱：告訴人在公司蓋好章交給我，我有看
      到他蓋章，所以我將錢算一算找給他云云（詳95年度他字
      第3970號卷第56頁）；再於96年10月22日偵訊時供稱：把
      票拿給告訴人當場，伊就把差額算一算之後，找了幾千元
      給告訴人云云（詳96年度調偵字第230號卷第39頁）；惟
      被告於前開妨害名譽案件偵查中，曾於95年7月17日具狀
      提出票據流程說明，其上載明：「... （該案）告訴人（
      即本案被告甲○○）於受領二紙支票票款後（按指附表編
      號1、2所示支票），將餘額以現金找還要保人丙○○先生
      （即本案告訴人）」等文字明確（詳本院卷第69頁），則
      綜觀被告上開陳述，顯見被告非但就找還告訴人之金額究
      竟如何計算而得，始終無法提出明確之說明，甚且對於究
      竟何時將差額返還告訴人一節，被告竟有全然相反之兩種
      供述（當場即找還差額╱領得票款後才予以找還），足徵
      被告辯稱：有將餘款找還告訴人云云，尚難採信。
  (五)結論：
    被告辯稱迄89年6月間為止，告訴人尚未清償系爭36,000元
    代墊保費債務一節，並非全然無據，故被告以在此債權範圍
    內之票款用以抵償部分，尚難認有不法所有之意圖；然告訴
    人確實未曾同意被告以如附表編號1、2之支票票款抵償系爭
    36,000元之代墊保費債務，更未曾親自或同意、授權他人在
    如附表編號1、2之支票背面蓋用「丙○○」印文而委任他人
    取款背書，故被告有以不詳方法在該等支票背面偽造「丙○○」印文後，進而提出行使該等票據以提示付款之行使偽造
    私文書犯行，暨其就票面金額超過36,000元部分，有基於不
    法所有意圖而詐欺取財及業務侵占之犯行，均堪認定。
三、新舊法比較之說明：
  (一)查被告甲○○行為後，刑法第2條第1項業於94年2月2日修正
    公布，並自95年7月1日起施行。修正後刑法第2條第1項規定
    ，已將新舊法律適用之「從新從輕」原則，改採「從舊從輕
    」原則，而此規定僅係規範行為後法律變更所生新舊法律比
    較適用之準據法，並非實體刑罰法律，自不生行為後法律變
    更之比較適用之問題，應逕行適用新法第2條第1項之規定，
    為「從舊從輕」之比較，合先敘明。
  (二)刑法第336條第2項、第339條第1項等罪關於法定刑為罰金刑
    部分，依修正後刑法施行法增訂第1條之1規定：「中華民國
    94年1月7日刑法修正施行後，刑法分則編所定罰金之貨幣單
    位為新臺幣。94年1月7日刑法修正時，刑法分則編未修正之
    條文定有罰金者，自94年1月7日刑法修正施行後，就其所定
    數額提高為三十倍。但72年6月26日至94年1月7日新增或修
    正之條文，就其所定數額提高為三倍」及刑法第33條第5款
    修正為：「主刑之種類如下：五、罰金：新臺幣一千元以上
    ，以百元計算之」等規定觀之，依修正前、後之法律，上開
    二罪所得科處之罰金刑最高額均各為相同，但罰金刑最低額
    部分，若依修正後之規定，應處罰金新臺幣一千元，倘依被
    告行為時之刑罰法律，即罰金罰鍰提高標準條例第1條前段
    規定之提高倍數十倍及修正前刑法第33條第5款規定之罰金
    最低額一元計算，則應僅處罰金銀元十元即新臺幣三十元，
    故比較上述修正前、後之刑罰法律，新法並無較有利於被告
    之情形，故本件關於法定刑為罰金刑部分，應適用被告行為
    時即修正前關於科處罰金刑之法律。
  (三)刑法第55條後段關於牽連犯「犯一罪而其方法或結果之行為
    犯他罪名者，從一重處斷」之規定，於本次修法公布修正予
    以刪除。而刑法第55條後段關於牽連犯之規定刪除後，原規
    定之犯一罪而其方法或結果之行為犯他罪名者，除依具體情
    況認有想像競合犯之情形外，應按數罪併罰之原則論處。然
    以本件被告所犯上揭行使偽造私文書、業務侵占及詐欺取財
    罪之間，係圖以業務侵占後以行使偽造私文書之方法，達到
    詐欺取財之目的，各該自然意義之數行為所構成之犯罪，在
    其構成要件之本質部分並無相重合之情形，並不符合新法施
    行後，擴大適用想像競合犯理論時應採用之「構成要件行為
    合一性」之原則，故無得以「一行為」之概念論以想像競合
    犯，故若適用新法之規定，並不得逕依想像競合犯之規定從
    一重處斷。是則，經比較修正前後刑法第55條後段關於牽連
    犯之規定，刪除後之規定，並未較有利於被告，故本件仍應
    適用被告行為時得論以牽連犯之舊法規定。
  (四)被告犯罪時之刑法第41條係規定「犯最重本刑為三年以下有
    期徒刑以下之刑之罪，而受六個月以下有期徒刑或拘役之宣
    告，因身體、教育、職業、家庭之關係，執行顯有困難者，
    得以一元以上三元以下折算一日，易科罰金。」（下稱行為
    時法），而被告行為後，刑法第41條先於90年1月12日修正
    生效（下稱中間時法），修正內容將得易科罰金之適用範圍
    擴大為「犯最重本刑為五年以下有期徒刑以下之刑之罪，而
    受六月以下有期徒刑或拘役之宣告，因身體、教育、職業、
    家庭之關係或其他正當事由，執行顯有困難者，得以一元以
    上三元以下（按：業經修正前罰金鍰提高標準條例第2條提
    高一百倍）折算一日，易科罰金。但確因不執行所宣告之刑
    ，難收矯正之效或難以維持法秩序者，不在此限。」；該條
    規定嗣於94年2月2日復經修正公布，並於95年7月1日施行（
    下稱裁判時法），該次修正後刑法第41條規定「犯最重本刑
    為五年以下有期徒刑以下之刑之罪，而受六個月以下有期徒
    刑或拘役之宣告者，得以新臺幣一千元、二千元或三千元折
    算一日，易科罰金。但確因不執行所宣告之刑，難收矯正之
    效，或難以維持法秩序者，不在此限。」，上開法律迭有變
    更，經比較行為時法、中間時法及裁判時法後，以中間時法
    對被告最為有利，依刑法第2條第1項但書之規定，自應適用
    中間時之刑法第41條第1項前段規定，就對被告所處之有期
    徒刑諭知如易科罰金之折算標準。
四、論罪科刑部分：
  (一)按支票上之背書，係發票後之另一票據行為，上訴人在其偽
    造之支票背面，偽造某甲署押為背書並達行使之程度，自足
    以生損害於某甲，而屬另一行使偽造私文書之行為（最高法
    院59年台上字第2588號判例意旨參照）；查被告偽造告訴人
    印文於如附表編號1、2所示支票背面，假冒係告訴人同意委
    任取款背書之旨，進而提示兌領該等票款入己，顯已足生損
    害於告訴人、南山人壽商譽、金融機構及臺中市票據交換所
    對於票據管理之正確性甚明，故應構成行使偽造私文書罪。
    次按所謂業務係指吾人於社會生活中所繼續經營之事務，查
    被告於上開期間任職於南山人壽，擔任保險業務員，負責為
    南山人壽洽談、辦理客戶承保業務，並受南山人壽之委託保
    管、轉交票據予客戶收受，其所負責之上開工作內容即係被
    告在社會生活中所繼續經營之事務，應為從事業務之人，是
    被告受託轉交而持有南山人壽所簽發如附表編號1、2所示之
    支票，即為其基於業務上之關係而持有之他人之物，詎其竟
    就超過36,000元債權額部分猶仍侵占入己而兌領花用，當屬
    業務侵占無訛。
  (二)故核被告所為，係犯刑法第216條、210條之行使偽造私文書
    罪、同法第336條第2項之業務侵占罪及同法第339條第1項之
    詐欺取財罪。被告係利用不知情之案外人蘇淑珍提示兌領如
    附表編號1、2所示之支票款項，則被告應為刑法第216條、2
    10條之行使偽造私文書罪及同法第339條第1項之詐欺取財罪
    之間接正犯。被告偽造印文為偽造私文書之階段行為，而偽
    造私文書之低度行為應為行使偽造私文書之高度行為所吸收
    ，均不另論罪。被告所犯上揭行使偽造私文書、業務侵占及
    詐欺取財罪之間，係圖以業務侵占後以行使偽造私文書之方
    法，達到詐欺取財之目的，有方法、目的之牽連關係，應依
    修正前之刑法第55條後段規定，從一重之業務侵占罪處斷。
    又被告上開詐欺取財犯行，雖未據公訴人起訴，惟此部分與
    公訴人起訴部分之事實應論以修正前刑法之牽連犯，屬裁判
    上一罪之法律關係，故被告此部分犯行，亦在本院審理之範
    圍，附此敘明。
  (三)爰審酌被告無犯罪紀錄，素行良好，有臺灣高等法院被告前
    案紀錄表在卷可按，其因告訴人積欠債務逾半年未還，而起
    意擅自代領支票票款用以抵償債務並侵占其餘款項入己之犯
    罪動機、目的，其侵占手段尚屬平和，犯罪所得為47,250元
    ，於本院辯論終結時尚未與告訴人就本案達成和解，又其所
    為非但損害告訴人之財產利益，亦足生損害於南山人壽之商
    譽、金融機構及票據交換所對於票據管理之正確性，又其犯
    罪後否認犯行，態度雖難認良好，然告訴人於本院審理時，
    亦當庭表示：「我在意的不是被告被判多重，而是他做錯事
    ，我對刑度無意見，請法院從輕量刑」等語（詳本院卷第14
    1頁背面），應係告訴人基於多年情誼，不忍見被告身陷囹
    圄，遂有感而發之肺腑之言，暨其智識程度及生活狀況等一
    切情狀，量處如主文所示之刑，並依90年1月12日修正生效
    之刑法第41條第1項前段諭知如易科罰金之折算標準。
  (四)被告本案犯罪時間在96年4月24日以前，合於中華民國九十
    六年罪犯減刑條例所定之減刑條件，應依同條例第2條第1項
    第3款規定減其宣告刑至二分之一，並諭知易科罰金之折算
    標準。
  (五)偽刻之「丙○○」印章一枚，雖未據扣案，惟亦不能證明業
    已滅失，應與如附表編號1、2所示之支票二紙背面偽造之「
    丙○○」印文各一枚（共計二枚），均依刑法第219條規定
    ，不問屬於被告與否，均予以宣告沒收。
五、據上論斷，應依刑事訴訟法第299條第1項前段，刑法第2條
    第1項前段、第216條、第210條、第336條第2項、第339條第
    1項、第55條後段（修正前）、第41條第1項前段（90年1月1
    2日修正生效）、第219條，罰金罰鍰提高標準條例第1條前
    段、罰金罰鍰提高標準條例第2條前段（現已刪除），現行
    法規所定貨幣單位折算新臺幣條例第2條，刑法施行法第1條
    之1，中華民國96年罪犯減刑條例第2條第1項第3款、第7條
    、第9條，判決如主文。
中    華    民    國    97    年    6     月    30    日
                  刑事第十二庭  審判長法  官  莊深淵
                                      法  官  蔡建興
                                      法  官  廖慧如
以上正本證明與原本無異。
如不服本判決應於收受送達後10日內向本院提出上訴書狀，其未
敘述上訴之理由者並得於提起上訴後10日內向本院補提理由書（
均須按他造當事人之人數附繕本）。
                                      書記官  張宏清
中    華    民    國    97    年    6     月    30    日
附錄本案論罪科刑法條全文：
中華民國刑法第216條
行使第210條至第215條之文書者，依偽造、變造文書或登載不實
事項或使登載不實事項之規定處斷。
中華民國刑法第210條
偽造、變造私文書，足以生損害於公眾或他人者，處5年以下有
期徒刑。
中華民國刑法第336條
對於公務上或因公益所持有之物，犯前條第1項之罪者，處1年以
上7年以下有期徒刑，得併科5千元以下罰金。
對於業務上所持有之物，犯前條第1項之罪者，處6月以上5年以
下有期徒刑，得併科3千元以下罰金。
前二項之未遂犯罰之。
中華民國刑法第339條
意圖為自己或第三人不法之所有，以詐術使人將本人或第三人之
物交付者，處5年以下有期徒刑、拘役或科或併科1千元以下罰金
。
以前項方法得財產上不法之利益或使第三人得之者，亦同。
前二項之未遂犯罰之。
附表
┌──┬─────┬────┬────┬────┬─────┬─────────────┐
│編號│ 支票票號 │發票日期│ 發票人 │ 受款人 │ 票面金額 │    備註（卷證所在處）    │
│    │          │（民國）│        │        │（新臺幣）│                          │
├──┼─────┼────┼────┼────┼─────┼─────────────┤
│ 1  │UA0000000 │89年6月 │南山人壽│ 丙○○ │  28,150元│支票背面背書欄內有偽造之「│
│    │          │26日    │保險股份│        │          │丙○○」印文壹枚（95年度他│
│    │          │        │有限公司│        │          │字第3970號卷第5至6頁）    │
├──┼─────┼────┼────┼────┼─────┼─────────────┤
│ 2  │UA0000000 │89年6月 │南山人壽│ 丙○○ │  19,100元│支票背面背書欄內有偽造之「│
│    │          │26日    │保險股份│        │          │丙○○」印文壹枚（95年度他│
│    │          │        │有限公司│        │          │字第3970號卷第7至8頁）    │
├──┼─────┼────┼────┼────┼─────┼─────────────┤
│ 3  │AT0000000 │89年1月 │ 丙○○ │（空白）│  36,000元│起訴書誤載發票日為1月16日 │
│    │          │15日    │        │        │          │，且誤載發票人為伸豐銘版企│
│    │          │        │        │        │          │業有限公司（95年度他字第39│
│    │          │        │        │        │          │70號卷第45至46頁）        │
├──┼─────┼────┼────┼────┼─────┼─────────────┤
│ 4  │UA0000000 │88年12月│南山人壽│伸豐銘版│  50,000元│支票背面蓋有「丙○○」圓形│
│    │          │28日    │保險股份│企業有限│          │篆書印文及「伸豐銘版企業有│
│    │          │        │有限公司│公司    │          │限公司」印文（96年度調偵字│
│    │          │        │        │        │          │第230號卷第34頁）         │
├──┼─────┼────┼────┼────┼─────┼─────────────┤
│ 5  │UA0000000 │89年1月 │南山人壽│伸豐銘版│ 107,145元│支票背面簽有「丙○○」親筆│
│    │          │12日    │保險股份│企業有限│          │簽名及蓋有「伸豐銘版企業有│
│    │          │        │有限公司│公司    │          │限公司」印文（96年度調偵字│
│    │          │        │        │        │          │第230號卷第33頁）         │
├──┼─────┼────┼────┼────┼─────┼─────────────┤
│ 6  │UA0000000 │89年1月 │南山人壽│伸豐銘版│  24,039元│支票背面蓋有「伸豐銘版企業│
│    │          │3日     │保險股份│企業有限│          │有限公司」印文（95年度他字│
│    │          │        │有限公司│公司    │          │第3970號卷第60頁），存入被│
│    │          │        │        │        │          │告之妻陳美蘭帳戶內提示付款│
├──┼─────┼────┼────┼────┼─────┼─────────────┤
│ 7  │UA0000000 │89年1月 │南山人壽│伸豐銘版│  38,461元│支票背面蓋有「伸豐銘版企業│
│    │          │6日     │保險股份│企業有限│          │有限公司」印文（95年度他字│
│    │          │        │有限公司│公司    │          │第3970號卷第61頁），存入被│
│    │          │        │        │        │          │告之妻陳美蘭帳戶內提示付款│
└──┴─────┴────┴────┴────┴─────┴─────────────┘
（以下空白）


司法院資訊處製作；財團法人民間司法改革基金會備份。
